臺灣臺南地方法院柳營簡易庭民事判決
111年度營簡字第87號
原      告  花旗(台灣)商業銀行股份有限公司

法定代理人  莫兆鴻  


訴訟代理人  黃麗蓉  
            鄭宇辰  
            陳國賢  
            蘇偉譽  
被      告  王文義  
            王木信  
            王銘良  
上列當事人間撤銷遺產分割行為等事件，經本院於民國111年3月
16日言詞辯論終結，判決如下： 
    主  文
被告間就被繼承人王陳美娥所遺如附表所示之不動產所為遺產分
割協議之債權行為暨依遺產分割協議以分割繼承為原因辦理所有
權移轉登記之物權行為，均應予撤銷。
被告王木信應將如附表所示之不動產於民國一百零七年二月六日
所為之分割繼承登記予以塗銷。
訴訟費用由被告連帶負擔。　
　　事實及理由
壹、程序方面：
一、按訴狀送達後，原告不得將原訴變更或追加他訴，但該訴訟
    標的對於數人必須合一確定時，追加其原非當事人之人為當
    事人者，不在此限，民事訴訟法第255條第1項第5款定有明
    文。再按遺產屬於繼承人全體公同共有，故就公同共有權利
    為訴訟者，乃屬固有必要共同訴訟，應由公同共有人全體一
    同起訴或被訴，否則於當事人之適格即有欠缺，而屬於民事
    訴訟法第56條第1項所謂訴訟標的對於各人必須合一確定之
    案件。本件原告原以訴外人王陳美娥之繼承人王文義、王木
    信為被告，起訴請求撤銷被告間就如附表所示之不動產（下
    稱系爭遺產）所為分割繼承協議之債權行為及於民國107年2
    月6日以分割繼承為原因辦理所有權移轉登記之物權行為（
    以下合稱系爭法律行為），及請求被告王木信將系爭遺產所
    為之分割繼承登記予以塗銷。嗣訴狀送達後，因尚有繼承人
    漏未起訴，於111年2月10日具狀追加王陳美娥之繼承人王銘
    良為被告（見本院卷第50頁）。核其追加王銘良為被告部分
    ，要屬固有必要共同訴訟，本應由公同共有人全體一同被訴
    ，揆之前開法律規定，並無不合，自應准許。
二、本件被告均未於言詞辯論期日到場，核無民事訴訟法第386
    條各款所列情形，爰依原告之聲請，由其一造辯論而為判決
    。
貳、實體方面：　
一、原告主張：緣被告王文義積欠原告新臺幣（下同）213,008
    元及利息、費用未清償，為原告之債務人，原告已就前開債
    權對被告王文義向本院取得執行名義。被繼承人王陳美娥於
    107年1月1日死亡，遺有系爭遺產，被告王文義未向法院聲
    請拋棄繼承，系爭遺產本應由被告王文義及其餘被告（下稱
    被告王木信等2人）即王陳美娥之繼承人共同繼承。詎被告
    王文義因積欠原告債務，恐辦理繼承登記後為原告追索，竟
    於107年1月24日與被告王木信等2人協議將系爭遺產分歸被
    告王木信取得，並於107年2月6日就系爭遺產辦理分割繼承
    登記，不啻係將繼承系爭遺產之權利無償讓與被告王木信，
    有害於原告債權。為此，依民法第244條第1項、第4項之規
    定，提起本件訴訟，請求本院撤銷被告間就系爭遺產所為之
    系爭法律行為，並請求被告王木信將前開所有權移轉登記塗
    銷以回復原狀等語。並聲明：如主文第1項、第2項所示。
二、被告均經合法送達，未於言詞辯論期日到場，亦未提出書狀
    作何聲明或陳述。
三、得心證之理由：
　㈠按債務人所為之無償行為，有害及債權者，債權人得聲請法
    院撤銷之；前條撤銷權，自債權人知有撤銷原因時起，1年
    間不行使，或自行為時起，經過10年而消滅，民法第244條
    第1項、第245條分別定有明文。該項法定期間為除斥期間，
    其時間經過時權利即告消滅。此項除斥期間有無經過，縱未
    經當事人主張或抗辯，法院亦應先為調查認定，以為判斷之
    依據（最高法院85年台上字第1941號判例意旨參照）。依原
    告提出如附表編號2所示建物之建物登記第二類謄本暨異動
    索引（見本院卷第15頁至第17頁），可知原告係於110年11
    月9日申請調閱上開建物之地政電子謄本時，始知悉上開建
    物辦理分割繼承登記之事實。另本院依職權向臺南市政府地
    政局、臺南市麻豆地政事務所、中華電信股份有限公司數據
    通信分公司查詢系爭遺產5年內臨櫃申請及網路調閱地政電
    子謄本之申請紀錄，並未見原告有其他於本件訴訟繫屬之日
    即111年1月10日之1年前申請調閱之相關紀錄，有臺南市麻
    豆地政事務所111年1月26日所登記字第1110009664號函、中
    華電信股份有限公司數據通信分公司111年1月28日數府三字
    第1110000294號函檢附之地政電子謄本申請紀錄及電傳查詢
    資料各1份在卷足憑（見本院卷第40頁至第43頁、第48頁至
    第49頁）。是原告提起本件訴訟，應未逾越民法第245條所
    定之法定除斥期間，先予敘明。
　㈡經查，原告主張被告王文義積欠原告213,008元及利息、費用
    未清償等情，業據其提出本院106年12月12日南院武106司執
    祥字第115759號債權憑證（執行名義為本院103年度司促字
    第23706號支付命令）暨繼續執行紀錄表影本各1份為證（見
    本院卷第11頁至第13頁）。次查，被告均為王陳美娥之繼承
    人，王陳美娥於107年1月1日死亡後，遺有系爭遺產，被告
    王文義未向法院聲請拋棄繼承，嗣被告以繼承人間於107年1
    月24日已有分割繼承之協議為由，將系爭遺產分歸被告王木
    信所有，並辦理系爭遺產之分割繼承登記等情，有家事事件
    公告查詢結果列印2份、臺南市麻豆地政事務所111年1月19
    日所登記字第1110007052號函檢附之107年普字第9540號分
    割繼承登記資料影本1份、系爭遺產之土地建物登記第一類
    謄本暨異動索引各1份在卷可憑（見本院卷第18頁、第78頁
    、第27頁至第34頁、第60頁至第65頁）。且被告均已於相當
    時期受合法之通知，而於言詞辯論期日不到場，亦未提出準
    備書狀爭執。此部分事實，均堪認定。
　㈢又原告主張被告間協議分割系爭遺產之行為，係有害原告債
    權之無償行為，故請求依民法第244條第1項、第4項撤銷系
    爭法律行為及回復原狀。按債權人行使民法第244條規定之
    撤銷權，以債務人之行為有害及債權，為其要件之一。此之
    所謂害及債權，乃指債務人之行為，致積極的減少財產，或
    消極的增加債務，因而使債權不能獲得清償之情形；復按88
    年4月21日增訂（89年5月5日施行）民法第244條第3項規定
    ，旨在揭明債務人之全部財產為全體債權人之總擔保，債權
    人本得於債權之共同擔保減少，致害及全體債權人之利益時
    ，行使撤銷權（最高法院81年度台上字第207號、98年度台
    上字第1647號判決意旨可參）。次按，繼承權之拋棄，係指
    繼承人於法定期間否認繼承對其發生效力之意思表示，即消
    滅繼承效力之單獨行為。而拋棄因繼承所取得之財產，係於
    繼承開始後，未於法定期間拋棄繼承權，嗣就其已繼承取得
    之財產予以拋棄，與拋棄繼承權之性質迥然有別。又繼承權
    之拋棄，固不許債權人依民法第244條第1項規定撤銷之。惟
    如拋棄因繼承所取得之財產，而將繼承所得財產之公同共有
    權，與他繼承人為不利於己之分割協議，倘因而害及債權者
    ，債權人自得依民法第244條第1項行使撤銷權（最高法院10
    6年度台上字第1650號判決意旨參照）。查被告為王陳美娥
    之繼承人，被告王文義未向法院聲請拋棄繼承，業如前述，
    被告因共同繼承取得系爭遺產並公同共有，該公同共有權即
    失其人格法益性質，轉換為財產上之權利。嗣被告協議將系
    爭遺產分歸被告王木信所有，性質上即為公同共有人間就公
    同共有物所為之處分行為，其等將系爭遺產協議分歸被告王
    木信所有，對未分割取得遺產之被告王文義、王銘良而言，
    形式上應係無償行為（臺灣高等法院暨所屬法院105年法律
    座談會民事類提案第7號意旨參照）。參以被告王文義於109
    年未申報所得收入，108年僅有申報所得237,600元，名下僅
    汽車2輛，有被告王文義之稅務電子閘門財產所得調件明細
    表1份在卷可憑（見本院財產資料卷第5頁至第8頁），且原
    告於110年5月6日向本院聲請對被告王文義繼承執行時仍未
    受償，亦有原告提出之繼續執行紀錄表影本1紙為證（見本
    院卷第13頁），應認被告王文義已無資力清償債務，則被告
    王文義繼承取得公同共有之系爭遺產，本應作為其對債權人
    總擔保之一部，惟被告間所為之遺產分割協議，將被告王文
    義已繼承取得對於系爭遺產之公同共有權利，無償讓與被告
    王木信，無非已使其名下用以擔保受償之積極財產減少，足
    以影響其清償全體債權人之能力，自屬有害及被告王文義債
    權人利益之行為無疑。依此，原告依民法第244條第1項、第
    4項規定，請求撤銷被告間就系爭遺產所為之系爭法律行為
    ，並請求被告王木信應將於107年2月6日就系爭遺產所為之
    分割繼承登記予以塗銷，自屬有據，應予准許。
四、綜上所述，原告本於民法第244條第1項、第4項之規定，請
    求撤銷被告間就系爭遺產所為之系爭法律行為，並請求被告
    王木信將就系爭遺產所為之所有權移轉登記塗銷以回復原狀
    ，均有理由，應予准許。
五、據上論結，本件原告之訴為有理由，依民事訴訟法第436條
    第2項、第385條第1項前段、第85條第2項，判決如主文。　
中　　華　　民　　國　　111 　年　　4 　　月　　 6　　日
  　　　　　　　　柳營簡易庭　  法  官　徐安傑
以上正本係照原本作成。
如不服本判決，應於判決送達後20日內，向本院提出上訴狀並表
明上訴理由，如於本判決宣示後送達前提起上訴者，應於判決送
達後20日內補提上訴理由書（須附繕本）。 　　　　　　　　
中　　華　　民　　國　　111 　年　　4 　　月　　 6　　日
 　　　　　　 　　　　  　　　　書記官  吳昕儒
附表：
編號 種類 遺產內容 權利範圍 1 土地 臺南市○○區○○段000地號土地 全部 2 建物 臺南市○○區○○段00○號建物（門牌號碼臺南市○○區○○街00巷00號） 全部